臺灣新竹地方法院民事判決　　　　　　　 95年度訴字第832號
原　　　告　財團法人汽車交通事故特別補償基金
　　　　　　　　　　　樓
法定代理人　丁○○
訴訟代理人　戊○○
　　　　　　乙○○
　　　　　　丙○○
　　　　　　己○○
　　　　　　庚○○
被　　　告　甲○○
上列當事人間請求損害賠償事件，本院於民國96年3月20日辯論
終結，判決如下：
    主      文
原告之訴駁回。
訴訟費用由原告負擔。
    事實及理由
一、事實摘要：
(一)、原告主張：緣訴外人羅緯辰即羅錦山於民國94年8月2日上午
    9時45分許，駕駛車牌號碼8P-0295號自用小客車（下稱8P-0
    295號自小客車），行經新竹縣關西鎮南新里9鄰新城1號前
    ，先因超速失控不慎撞擊逆向行駛由訴外人徐武治所騎乘之
    車牌號碼FM8-279號重型機車（下稱FM8-279號重型機車），
    致該車擦撞被告所駕駛未靠右停車之車牌號碼2G-4400號自
    用小客貨車（下稱系爭客貨車），再行撞擊訴外人李江有妹
    而發生本件交通事故，並致訴外人李江有妹死亡。因本件車
    禍系爭客貨車未投保強制汽車責任保險，而訴外人李江有妹
    之繼承人依強制汽車責任保險法之規定，向原告請求補償新
    台幣（下同）500,873元，原告已如數給付予訴外人李江有
    妹之繼承人，爰依強制汽車責任保險法第39條第2項之規定
    ，向被告求償上開補償金額。又被告有佔用快車道之違規因
    素，而且當時並沒有熄火，面對訴外人羅緯辰即羅錦山所駕
    駛8P-0295號自小客車突如其來之撞擊，被告有可能未採取
    必要防範措施而疏未緊急踩煞車，與事故之發生有因果關係
    ，是被告就本件車禍之發生仍有過失等語。並聲明：被告應
    給付原告500,873元及自支付命令送達之翌日起至清償日止
    ，按年息百分之5計算之利息。
(二)、被告則以：系爭客貨車係伊於93年10月8日向訴外人柯荷江
    所購買，付清款項後，即交由伊使用，惟迄事故發生時均未
    及辦理過戶，購車時伊有問訴外人柯荷江系爭客貨車有無投
    保強制責任險，訴外人柯荷江回答沒有問題，所以伊也沒有
    發覺到底有沒有投保，本件車禍發生時，伊太太在訴外人李
    江有妹家中採菜，伊從田裡回來，有打方向燈慢慢往右邊準
    備要停在旁邊的空地，引擎還沒有熄火，就從後面聽到煞車
    聲，伊想閃時就來不及了，本來是8P-0295號自小客車逆向
    撞到FM8-679號重型機車，轉彎回來時就撞到伊車子的肚子
    ，本件車禍伊並無過失等語資為抗辯。並聲明：原告之訴駁
    回。
二、程序方面：
(一)、本件原告原係向本院聲請核發支付命令，惟被告業於法定期
    間內提出異議，依據民事訴訟法第521條第2項規定，即應以
    原支付命令之聲請視為起訴。
(二)、被告經合法通知，未於最後言詞辯論期日到場，核無民事訴
    訟法第386條所列各款之情形，應依原告聲請，由其一造辯
    論而為判決。
三、實體部分：
(一)、原告主張系爭客貨車係被告所有，而訴外人羅緯辰即羅錦山
    於94年8月2日上午9時45分許，駕駛8P-0295號自小客車，先
    撞擊FM8-279號重型機車後，該重型機車復擦撞被告所駕駛
    之系爭客貨車，因而撞擊訴外人李江有妹，並致訴外人李江
    有妹死亡，因系爭客貨車未投保強制汽車責任保險，原告乃
    依強制汽車責任保險法第38條第1項第2款規定，對訴外人李
    江有妹之繼承人補償500,873元之事實，業據其提出與其所
    述相符之臺灣新竹地方法院檢察署相驗屍體證明書、新竹縣
    警察局新埔分局道路交通事故證明書、理算簽結作業、汽車
    險賠款暨電匯同意書各1份為證，並有新竹縣警察局新埔分
    局95年6月20日埔警交字第0950005986號函暨其所附本件車
    禍事故相關資料等附卷可稽，且經本院依職權調取本院95年
    度交訴字第22號訴外人羅緯辰即羅錦山過失致死等刑事案件
    卷宗查閱屬實，被告對此亦不爭執，自堪信原告此部分之主
    張為真實。又原告主張依強制汽車責任保險法第39條第2項
    規定向被告求償上開補償金，被告則以前詞置辯，是
    本件所應審究者為：原告可否依照強制汽車責任保險法第39
    條第2項之規定請求被告賠償？茲說明如下：
(二)、按汽車交通事故發生時，受害人或其繼承人因肇事汽車非被
    保險汽車者，未能依強制汽車責任保險法規定向保險人請求
    給付保險金者，得在相當於強制汽車責任保險法規定之保險
    金額範圍內，向原告請求補償；原告於補償金額範圍內，得
    直接向加害人或汽車所有人求償，強制汽車責任保險法第38
    條第1項第2款、第39條第2項分別定有明文；又按特別基金
    之補償視為加害人或汽車所有人損害賠償金額之一部，而觀
    之強制汽車責任保險法第37條第2款規定，係將前開求償權
    定位為代位權，足見強制汽車責任保險法雖係為保護汽車交
    通事故受害人所受之損害，於保險金額範圍內確實得以受償
    ，惟其本質仍不失為「責任保險」，如要向加害人或汽車所
    有人求償時，仍應以加害人或汽車所有權人依侵權行為規定
    負有損害賠償之責任為要件，並非加重加害人或汽車所有人
    之責任，從而並未將加害人或汽車所有人提高為無過失賠償
    責任。是參諸前述，就加害人或汽車所有人依強制汽車責任
    保險法第39條第2項所負之責任，自仍應為侵權行為之損害
    賠償責任，並非獨立之無過失責任，亦即須加害人或汽車所
    有人對事故之發生有故意或過失須負損害賠償責任時，特別
    補償基金方得向加害人或汽車所有人求償。
(三)、次按因過失不法侵害他人之權利者，固應負損害賠償責任，
    但過失之有無，應以是否怠於善良管理人之注意為斷者，茍
    非怠於此種注意，即不得謂之有過失，而所謂過失，乃應注
    意能注意而不注意即欠缺注意義務之謂，構成侵權行為之過
    失，係指抽象輕過失即欠缺善良管理人之注意義務而言，行
    為人已否盡善良管理人之注意義務，應依事件之特性，分別
    加以考量，因行為人之職業、危害之嚴重性、被害法益之輕
    重、防範避免危害之代價，而有所不同，最高法院19年上字
    第2746號判例、93 年度台上字第851號裁判意旨可資參考。
(四)、經查，系爭客貨車於事故發生時右側方向燈開啟，右後輪壓
    在車道外側之白線上，前輪均轉向右邊一節，有現場照片附
    卷可稽，是被告辯稱：當時有打方向燈慢慢往右邊準備要停
    車，引擎還沒有熄火等語，應堪信為實在。又訴外人羅緯辰
    即羅錦山即8P-0295號自小客車駕駛人於刑事案件偵查中供
    述：在撞擊點之前的彎道，看到1輛箱型車（即系爭客貨車
    ）停在外側車道，當時距離約40至50公尺，便開始踩煞車，
    車子開始打滑，在此同時，有1位老伯（指訴外人徐武治）
    騎機車，從該箱型車前方穿出，看他原來是要逆向斜插過馬
    路，當時有稍微控制車輛，使車輛回到自己的車道，該機車
    即繼續逆向，走到北向內側車道外，此時，伊又急踩煞車，
    車子即失控，先撞到機車，接著碰撞該輛箱型車，車子即翻
    覆等語（見台灣新竹地方法院檢察署94年度相字第453號相
    驗卷第31頁），又訴外人即騎乘FM8-279號重型機車之駕駛
    人徐武治於刑事案件警詢時中指訴：發現8P-0295號自小客
    車時距離約4、50公尺，駕駛人由南向北方向行駛與伊同車
    道上，對方車速很快，很快的撞上伊，根本無法反應等語（
    見上開相驗卷第65頁），參以訴外人羅緯辰即羅錦山於刑事
    案件中已自承事故發生前行駛在內側車道，當時車速達80公
    里等語（見上開相驗卷第8、9頁），而該路段之後方為一彎
    道，速限50公里，訴外人羅緯辰即羅錦山遺留輪胎滑痕於該
    彎道對向內側車道約46.6公尺一節，有現場圖、道路交通事
    故調查報告表（一）（二）等在卷為憑，是訴外人羅緯辰即
    羅錦山駕駛8P-0295號自小客車行經事發地點前之彎道，因
    見訴外人徐武治騎乘FM8-279號重型機車欲橫越馬路，始急
    踩煞車，卻因速度過快而致輪胎打滑偏往對向車道，進而無
    法控制遂撞擊FM8-279號重型機車，訴外人徐武治雖有看到
    8P-0295號自小客車，猶仍無法及時採取必要之安全措施而
    遭撞擊，更遑論斯時在前方緊鄰外側車道邊緣白線準備停車
    之被告，在回頭察覺8P-0295號自小客車失去控制時，隨即
    採取必要之安全措施，以避免本件事故之發生，蓋8P-0295
    號自小客車失去控制並撞上FM8-279號重型機車，僅一瞬間
    幾秒鐘的時間，實難課以被告應對危險之防免有注意之義務
    ，原告主張：被告面對突如其來的衝擊，沒有踩煞車，應有
    過失等語，迄未提出其他事證供本院審酌，尚嫌無據，是故
    ，被告辯稱：聽到煞車聲想閃已經來不及了，對於本件車禍
    之發生，應無過失等語，應堪採信。
(五)、又本件經送鑑定之結果亦認：訴外人羅緯辰即羅錦山駕駛自
    小客車行經劃有分向限制線路段之彎道逆向超速行駛且未注
    意車前狀況為肇事原因，被告駕駛自小客貨車無肇事因素，
    但占用快車道停車有違規定一節，有台灣省竹苗區車輛行車
    事故鑑定委員會95年10月2日竹苗鑑950601字第0955303626
    號函暨其所附鑑定意見書1份存卷可查，被告占用快車道停
    車固有違反道路交通安全規則第111條第1項第1款之規定，
    惟被告對於本件車禍之發生，尚無抽象輕過失可予以歸責，
    已如前述，縱有違反交通法規，亦屬行政機關課以被告行政
    罰鍰之範疇，與侵權行為損害賠償責任應以行為人有故意或
    過失為構成要件等尚屬無涉。從而，揆諸上開說明，被告對
    於本件車禍之發生，並無故意或過失等情事，即毋庸就訴外
    人李江有妹因本件車禍致死亡之結果負侵權行為責任，原告
    即無從依強制汽車責任保險法之規定向被告行使求償權。
四、綜上所述，原告未能舉證證明被告就本件車禍事故有何故意
    或過失行為，即無由令其負侵權行為責任，原告自無從依強
    制汽車責任保險法第39條第2項規定，向被告行使求償權，
    是原告請求被告給付500,873元及自支付命令送達之翌日起
    至清償日止，按年息百分之5計算之利息云云，為無理由，
    應予駁回。
五、本案事證已臻明確，兩造其餘之攻擊防禦方法及舉證，於判
    決結果均不生影響，爰不一一詳為論述，附此敘明。
六、據上論結，本件原告之訴為無理由，依民事訴訟法第385條
    第1項前段、第78條，判決如主文。
中　　華　　民　　國　　96　　年　　4 　　月　　13　　日
                  民事第一庭      法　官  蔡欣怡
以上正本係照原本做成。
如對本判決上訴，須於判決送達後20日內向本院提出上訴狀。
中　　華　　民　　國　　96　　年　　4 　　月　　13　　日
                                  書記官  戴家旭
